福建高等法院金門分院刑事判決　　　　　　　　　九十三年度上更（二）字第一號
　　上　訴　人
　　即　被　告　甲○○　女　民.
　　　　　　　　　　　　身分證.
　　　　　　　　　 　 　住金.
　　選任辯護人　李志澄律師
右上訴人因貪污案件，不服福建金門地方法院中華民國八十九年七月十三日第一審判
決（八十八年度訴字第五號；起訴案號：福建金門地方法院檢察署八十七年度偵字第
一三０、一八七號），提起上訴，判決後經最高法院發回更審，本院判決如左：
　　主　文
原判決關於甲○○部分撤銷。
甲○○依據法令從事公務之人員，對於非主管之事務，明知違背法令，利用身分圖私
人不法利益，因而獲得利益，處有期徒刑年捌月，褫奪公權貳年。
　　事  實
一、甲○○（原名賴育千）於民國八十六年間擔任金門縣議會議員，為依據法令從事
    公務之人員。緣金門縣政府每年提供縣內十六位議員每人新台幣（下同）三百十
    八萬七千五百元之「議員地方工程配合款」（下稱議員配合款），又金門縣政府
    除前述議員配合款外，另於八十六年五月六日增加每位議員八十六年度議員配合
    款二百萬元，甲○○明知增加之二百萬元議員配合款係指定作為議員服務選民，
    增進地方建設，以改善環境衛生，提升居民居住品質之用，所指定施作地方雜項
    工程，其用途係須基於民眾之福祉，以符合公益需要為目的。惟因甲○○之夫莊
    勝騏（現已離婚）自八十六年初籌劃經營快遞事業，渠等原設立便民快遞行之地
    址並不適宜作為貨運車輛出入之收、發貨站，二人欲思遷移，乃由莊勝騏於八十
    六年五月間分別與金寧鄉○○○段第三二Ｏ、三二一、三二二號地主翁維恭、及
    中三劃段第三三八、三三九號地主翁林霞簽訂契約承租前揭土地，租金每年分別
    為十三萬元、八萬五千元，租期均為七年，以擴大便民快遞行之營運規模。賴玉
    茜以莊勝騏資金不足，且所租用之土地係泥土旱地，土質鬆軟，若未舖設鋼筋混
    凝土地基，堆放貨物及貨車出入均屬不便，且因前揭第三二Ｏ、三二一、三二二
    地號土地地處內地，租金較便宜，而第三三八、三三九地號土地租金較高，並仳
    臨伯玉路，甲○○遂基於圖利其前夫莊勝騏不法利益之犯意，明知違背宣誓條例
    第六條第一款所定「代表人民依法行使職權，不應營求私人利益」及公務員服務
    法第六條「公務員不得假借權力，以圖本身或他人之利益」等法令，竟仍於八十
    六年六月上旬，向金寧鄉公所財經課長楊金龍訛稱已協調中三劃段第三三八、三
    三九號（地號重測改為金寧鄉○○○○段四七、四八號）地主之同意，提供該地
    闢建曬穀場供公眾長期使用，並指定以其議員配合款，而建設所需經費則在其議
    員配合款項下列支，金寧鄉公所轉報金門縣政府同意施作後，於八十六年六月二
    十三日比價發包，由陳水賜（業經本院判決免訴確定）以坤達公司名義承攬施作
    面積設計為一千九百五十平方公尺之鋼筋混凝土地基，工程款二百零二萬六千元
    。嗣於該曬款場工程進行中，莊勝騏隨即於仳鄰曬穀場之後方，興建便民快遞行
    新的收發貨站及辦公室，並於同年十一月起即正式承攬貨物開始營運，以曬穀場
    作為出入口，甲○○因而圖利莊勝騏受有興建該曬穀場所免支付工程款二百零二
    萬六千元之利益。
二、案經法務部調查局福建省調查處移請福建金門地方法院檢察署檢察官偵查起訴。
　　理　　由
一、訊據上訴人即被告甲○○矢口否認涉有右揭圖利之犯行，辯稱：伊事前並不知前
    夫莊勝騏承租土地設立「便民快遞」，自無故意指定以議員配合款施作晒穀場而
    圖利莊勝騏；伊僅係依翁維恭之反應，以電話向金寧鄉公所聯繫，並未到過現場
    ，施工草圖亦非伊所繪製，故對施工現場所在並不知情；伊並無向鄉公所訛稱已
    協調中一劃三三八、三三九號土地地主之同意而再故為指示變更地點在中三劃段
    三三八、三三九號建築之情事；又系爭晒穀場之所在，兩側四周均有農田，尤無
    所謂方圓數公里並無居民亦無種植農作物之情事，伊並無違背法令，亦無圖利前
    夫莊勝騏云云。
二、惟查：
(一)、被告甲○○與其前夫莊勝騏兩人於八十六年五月間找盧天柱，表示欲設立快遞公
    司要與金寧鄉○○○段第三三八、三三九號土地地主簽約承租土地，請其出面作
    人頭承租人，租期七年之事實，業據證人盧天柱分別於法務部調查局福建省調查
    處調查時及檢察官偵查中證述綦詳（偵一三０號卷第一三八頁至一三九頁、第二
    八六頁）。證人盧天柱之子盧清叻亦證稱：「莊勝騏、甲○○夫妻八十六年二、
    三月間認識我爸爸後，在八十六年二月至六月間，兩夫妻即常共同來找我爸爸，
    要求投資便民快遞公司，因此認識莊勝騏、甲○○夫妻，莊勝騏也曾找寫過幾次
    合作契約書草稿，拿給我和我父親過目。」（偵一三０號卷第二四０頁背面），
    並有合作契約書影本在卷足憑（偵一三０號卷第一四０至一四二頁）。又莊勝騏
    於同年五月間先後向翁維恭、翁林霞承租金寧鄉○○○段第三二０、三二一、三
    二二號及第三三八、三三九號土地，欲經營便民快遞，租期均為七年，並已先繳
    納第一年租金等情，亦據證人莊勝騏、翁維恭、翁林霞之子翁享成證述明確（偵
    一三０號卷第一五六至一五八頁、第一五九至一六０頁、第二九０頁背面），並
    有上開土地租約影本各一份在卷可稽（偵一三０號卷第一九０至一九三、二一０
    至二一二頁）。嗣被告於簽訂租約後隨即於同年六月初向金寧鄉公所指定以議員
    配合款在前揭第三三八、三三九號土地上興建曬穀場，並打電話給金寧鄉公所財
    經課長楊金龍表示要委託規劃、設計，楊金龍遂請示縣府可受委託規劃後，即告
    知被告請其提供位置圖，被告乃委請陳水賜繪製曬穀場工程設計剖面圖及施工地
    點圖，置於楊金龍辦公桌上等情，亦據證人楊金龍、陳水賜於警詢及偵查中證述
    明確（偵一八七號卷第五七頁、偵一三二號卷第四至六頁、第四七、四八頁、偵
    一三０號卷第九頁背面），前揭曬穀場經發包完工後約二十幾日，被告甲○○之
    前夫莊勝騏即委請原共同被告陳水賜於毗鄰曬穀場之後方其所承租之土地上，興
    建便民快遞之水泥地基，亦據原共同被告陳水賜於偵查中供述甚明（偵字一三０
    號卷第三一一頁背面），並有當時施工照片附卷可稽（偵一三０號卷第一一九至
    一二二頁）嗣且搭建完成辦公室，於同年十一月起便民快遞即在上開施建地點正
    式承攬貨物開始營運，顯見被告甲○○之前夫莊勝騏籌設於伯玉路旁興建便民快
    遞，與被告甲○○指定以議員配合款興建曬穀場二事，非但時間密接且因果相連
    ，被告甲○○辯稱不知其前夫莊勝騏承租土地設立便民快遞一事，顯非可信，其
    圖利其前夫莊勝騏之犯意已甚灼然。
(二)、再就地形位置觀之，被告甲○○所指定施作之曬穀場，於金寧鄉公所承辦人林國
    權於八十六年六月三十日前往現場查驗，其附近雖有農田，但沒有人耕作，附近
    均雜草等情，業據林國權於偵查中證述在卷（偵一三二號卷第四六頁）。又上開
    曬穀場距離后盤村民耕作的農地比較近，當時盤山村已有四塊公有曬穀場及后盤
    村亦已有曬穀場之事實，亦據證人即當時盤山村村村長翁振團及后盤村村長王振
    東分別證述甚詳（本院更二卷第一一六、一一七頁、偵字一三０號卷第一四四頁
    ）。而上開曬穀場上面有小鐵段、碎石、砂土，並沒有作為曬穀使用之跡象，亦
    據本院堪驗無訛，製有勘驗筆錄及照片在卷足憑（本院更二卷第七七至七九頁）
    ，被告甲○○卻選擇於該處興建曬穀場，而莊勝騏所租用之前揭第三二０、三二
    一、三二二、三三八、三三九地號土地原係泥土旱地，土質鬆軟，堆放貨物及貨
    車出入均屬不便等情，已據被告陳水賜於偵訊時及證人賈金業（為便民快遞之司
    機）於調查處訊問時證述綦詳（偵字一三０號卷第一四七頁至一四八頁），而便
    民快遞托運站當時之招牌亦設置在前揭第三三八、三三九號土地緊臨伯玉路之出
    口處，此有照片一紙在卷可按（偵一三０號卷第一一七頁），是被告甲○○先指
    定以議員配合款興建曬穀場（為堅實之鋼筋混凝土地基），嗣並由其前夫莊勝騏
    於緊鄰曬穀場後方興建便民快遞之收發貨站及辦公室承攬貨物營運，被告甲○○
    圖利其前夫莊勝騏之犯行，尤為昭然。
(三)、證人即金寧鄉公所財經課技士蔡怡豪於檢察官偵查中證稱：「圖中標示地號在中
    央公路旁，我會同甲○○到現場看地，土地上並未標示地號，並未會同村長及地
    政人員，我自己一個人測量。」「本件甲○○說協調好了，並到場指界，我始依
    其指界丈量。」（偵字第一八七號卷第七五頁背面）。又證人翁享成於調查局調
    查時證稱：「金寧鄉○○○段三三八、三三九號土地是我家的祖業，我不會出賣
    或捐獻作公用，曬穀場是公共設施，我若同意做曬穀場，日後不能收回該土地，
    我怎麼可能同意作曬穀場。」（偵字一三０號卷第一五七頁背面），而證人翁維
    恭於檢察官偵查中亦證稱：「（問：甲○○何時說那塊地要鋪水泥？）答：有，
    是在向翁享成承租之後，我想土地已租予她，是她的權利。」等語（偵字一八七
    號卷第三十八頁背面），顯見被告甲○○確係明知並有意於其前夫莊勝騏所承租
    之上開土地鋪設水泥。另證人金寧鄉財經課長楊金龍於檢察官偵查中具結證稱：
    「（問：議員配合款申請流程？）答：本件是甲○○打電話給蔡怡豪及我說要委
    託規劃設計，我們工作忙，我們請示縣府，鄉公所可受委託規劃，我告知甲○○
    請她提供公共設施位置圖及協調土地之取得，後來她託某人送曬穀場工程位置圖
    ：：。她有告訴我們說她土地已取得使用權，而且我以為設計圖上寫明土地地號
    即是她已取得。」（偵一八七號卷第五八頁），益足見被告甲○○對於上開土地
    之使用權已取得，且知悉其前夫莊勝騏租地欲建便民快捷之事實甚明。參以原共
    同被告陳水賜供稱：「賴議員與其夫莊勝騏所開設之便民快遞行，水泥地基工程
    雖亦交給我施作，總工程費六十五萬元，．．．」「貴處所提示之曬穀場剖面圖
    位置確係我所劃，是賴議員拜託我畫的，我畫好後裝在信封內，送至金寧鄉公所
    楊金龍桌上．．．。」（偵一三０號卷第九頁），再證人翁維恭於原審審理時亦
    證稱：被告甲○○係於承租伊土地後，擅自在相鄰土地（中三劃段三三八、三三
    九）為前開工程，伊並未就前開工程向被告甲○○請託興建曬穀場（見原審卷第
    一五七頁背面）。又檢察官於偵查中到場勘驗結果顯示：「該混凝土晒穀場前方
    係中央公路，後方隔約三公尺係便民快遞行之鐵架棚屋，該鐵架棚屋後方有一條
    在地籍圖上顯示有一條四米寬之農路，但現場時地會勘該路久已荒廢，長滿雜草
    ，已看不出來是路，且寬度亦僅二點八公尺，該條農路往前約八十二公尺通至另
    一條供農機行走之農路，另條農路寬度為二點六公尺，由該兩條農路交叉點通至
    中央公路之距離約為一百公尺，該兩條農路路基鬆軟，長滿雜草，一般汽車行走
    均已困難，便民快遞型之貨車車身寬一點七二公尺，兩輪胎寬一點五六公尺，空
    車重達一點五公噸，在該農路交叉點轉彎極為困難，且該兩條農路上均無車輛出
    入之輪胎痕跡。」亦有勘驗筆錄在卷可憑（偵一三０號卷第四十八至五十一頁）
    。而證人王美萬、賈金業（便民快遞行之司機）亦均證稱：「便民快遞車輛均經
    曬穀場出入，莊勝騏案發後才告知不要再走前面混凝路，要走我們不知道後面之
    雜草叢生，且看不清楚之小路，惟該路太窄且路面鬆軟，極不好走，為了避免損
    壞貨物賠錢，都走前面。」（偵一三０號卷第七七、八十頁），具見被告甲○○
    係以議員配合款興建曬穀場為名，達圖利其前夫莊勝騏所經營之便民快遞之實甚
    明。至於證人盧天柱於本院審理中改稱：「租土地是我和莊勝騏的事，甲○○不
    知情」云云，蔡怡豪亦改稱：「繪設計圖是跟何人去現場記不太清楚，甲○○沒
    有跟我去現場。」云云；證人莊勝騏亦稱：「甲○○不知便民快遞要承租土地的
    事，作便民快遞的位置甲○○並不知道。」、「曬穀場是翁維恭交待。」云云；
    證人翁維恭亦改稱：「租土地的事是莊勝騏和我談的，甲○○不知情。」云云，
    既與先前供述不符，亦與情理有悖，顯係事後迴護之詞，應無足取。
(四)、按貪污治罪條例第六條第五款之圖利罪，於九十年十一月七日修正時，加列「明
    知違背法令」之要件，此所謂「明知」，指圖利之直接故意而言，此與修正前實
    務見解並無不同；又此所謂違背法令之「法令」，係指法律、法律授權之法規命
    令、職權命令、自治條例、自治規則、委辦規則等，對多數不特定人民就一般事
    項所作對外發生法律效果之規定暨一般依法令從事公務之人員有廉潔從公問政之
    法定義務之理念在內，被告甲○○擔任金門縣議會議員，其宣誓就職所依據之宣
    誓條例第六條第一款規定「代表人民依法行使職權，不營求私利」及公務員服務
    法第六條「公務員不得假借權力，以圖本身或他人之利益」，即屬其行使民意代
    表職權所應恪遵之法律之一。被告甲○○既具九十年十一月七日修正前貪污治罪
    條例第六條第五款圖利罪之違法性，同時亦符合上開修正新法圖利罪「明知違背
    法令」之構成要件，自不得以並非「明知違背法令」而卸免其圖利罪責。
(五)、綜上所述，本件被告甲○○對於非主管之事務利用身分圖利，且因而獲得利益之
    事實，至為灼然，所為辯解顯係飾卸之詞，委無足取。事證明確，其犯行洵堪認
    定。
三、查被告甲○○於八十六年間擔任金門縣議會議員，自屬貪污治罪條例第二條前段
    所定之依法令從事公務之人員。其對於非主管之事務，明知違背法令，利用身分
    圖私人不法利益，並因而獲得利益，核其所為，係犯貪污治罪條例第六條第一項
    第五款之對於非主管之事務利用身分圖利罪。本件被告行為後，貪污治罪條例第
    六條第一項第五款之圖利罪，已於民國九十年十一月七日修正公布，同年月九日
    生效，修正後條文為：「對於非主管或監督之事務，明知違背法令，利用職權機
    會或身分圖自己或其他私人不法利益，因而獲得利益者」，新法之犯罪構成要件
    ，既規定以明知違背法令圖利，且因而獲得利益者為限，與舊法有異，比較新舊
    法絡果，顯以修正後之新法較為有利被告，自應依刑法第二條第一項前段之規定
    ，適用裁判時貪污治罪條例第六條第一項第五款之規定。末衡酌被告係因其前夫
    莊勝騏經營便利快遞，當時應係基於夫妻相互扶持情份難以割捨，致有本件圖利
    犯行，本院權其因情感難捨一時失慮致罹刑責，其犯罪之情狀確有可以憫恕之理
    由，如處以法定最低度之刑猶嫌過重，乃情輕法重，爰依刑法第五十九條規定，
    酌量減輕其刑。
四、原審就被告甲○○部分，認其罪證明確，予以論罪科刑，固非無見。惟(1)、貪污
    治罪條例第六條於民國九十年十一月七日修正公布，同年月九日生效，該罪構成
    要件業經修正，原審未及依法為新舊法之比較適用，容有未洽；(2)、本件被告係
    圖利其前夫莊勝騏，使之受有興建該曬穀場所免支付工程款二百零二萬六千元之
    利益，業如前述，惟原判決事實欄逕認「甲○○因而受有該曬穀場工程款二百零
    二萬六千元之利益」，與事實不符，自難謂合。(3)、貪污治罪條例第十條規定應
    予追繳沒收者，係以被告貪污所得之財物為限，而「不正利益」，既無明文規定
    ，自不能包括在內。原判決既認被告甲○○係犯圖利罪，惟被告甲○○並未獲得
    二百零二萬六千元之具體財物，原判決竟諭知「所得財物二百零二萬六千元應予
    追繳沒收」，亦有違誤。被告上訴意旨，未指摘及此，其否認犯罪，指摘原判決
    不當，雖無理由，惟原判決被告甲○○部分既有可議，自應由本院就此部分予以
    撤銷改判。審酌被告身為民意代表，理應戮力增進地方公益及民眾福祉，以符選
    民之所託，竟圖利私人，及其犯罪後之態度、犯罪之動機、目的、手段、智識程
    度、家庭狀況等一切情狀，量處有期徒刑三年八月，並依貪污治罪條例第十七條
    規定，宣告褫奪公權二年。至於被告圖利其前夫莊勝騏使之受有興建該曬穀場所
    免支付工程款二百零二萬六千元之利益，並非獲得具體財物，自不得依貪污治罪
    條例第十條規定予以追繳沒收，併此敘明。
據上論斷，應依刑事訴訟法第三百六十九條第一項前段、第三百六十四條、第二百九
十九條第一項前段、貪污治罪條例第二條前段、第六條第一項第五款、第十七條、刑
法第二條第一項前段、第十一條、第五十九條、第三十七條第二項，判決如主文。
本案經檢察官趙中岳到庭執行職務。
中　　　華　　　民　　　國　　九十三　　年　　　十　　　月　　二十一　　日
                              福建高等法院金門分院刑事庭
                                  審判長法  官　李　春　昌
                                        法  官　李　炫　德
                                        法  官　紀　文　勝
右正本證明與原本無異。
如不服本判決，應於收受送達後十日內向本院提出上訴書狀，其未表明上訴理由者，
並應於提出上訴後十日內向本院補提理由書狀（均須按他造當事人之人數附繕本）。
中　　　華　　　民　　　國　　九十三　　年　　　十　　　月　　二十二　　日
　　　　　　　　　　　　　　　　　　　　書記官　李　麗　鳳
附錄：本判決論罪科刑法條全文
貪污治罪條例第六條第一項第五款：
有下列行為之一者，處五年以上有期徒刑，得併科新臺幣三千萬元以下罰金：
五、對於非主管或監督之事務，明知違背法令，利用職權機會或身分圖自己或其他私
    人不法利益，因而獲得利益者。
